【裁判字號】    98,交聲,2459
【裁判日期】    990430
【裁判案由】    聲明異議
【裁判全文】
臺灣高雄地方法院交通事件裁定        98年度交聲字第2459號
原處分機關  高雄市政府交通局
代  表  人  甲○○
異  議  人
即受處分人  乙○○
上列異議人因違反道路交通管理處罰條例案件，對於高雄市政府
交通局中華民國98年8 月14日所為裁決（原處分案號：高市交裁
字第裁32-B00000000號）聲明異議，本院裁定如下：
    主  文
原處分撤銷。
乙○○駕駛汽車在道路上以危險方式駕駛，記違規點數參點，並
應接受道路交通安全講習。
    理  由
一、聲明異議意旨略以：原處分固以異議人即受處分人（下稱異
    議人）乙○○於民國98年5 月30日凌晨4 時13分許，騎乘車
    號M5W-285 號重型機車，以集結車輛、併排佔據雙向車道等
    危險方式，沿高雄市○○區○○街二往西行駛，途中經過熱
    河二街與博愛路、重慶街、天津街、哈爾濱街、嫩江街、漢
    口街口行駛，經逕行舉發，依道路交通管理處罰條例第43條
    第1 項第1 款規定，裁處罰鍰新台幣（下同）1 萬2 千元，
    並依同條例第63條第1 項第3 款規定記違規點數3 點，並施
    以道路交通安全講習，惟異議人當時係誤入車群之中，而遭
    誤解為同夥，且實際上異議人本身也僅在閃避車輛時，短暫
    駛入汽車道，並無原處分所指之違規事實，為此聲明異議，
    請求撤銷原處分等語。
二、按汽車駕駛人，駕駛汽車在道路上蛇行，或以其他危險方式
    駕車者，處6 千元以上1 萬4 千元以下罰鍰，並當場禁止其
    駕駛；汽車駕駛人違反第3 項規定者，應接受道路交通安全
    講習，道路交通管理處罰條例第43條第1 項第1 款、第5 項
    定有明文。又汽車駕駛人有第43條情形之一者，依道路交通
    管理處罰條例第63條第1 項第3 款規定，應記違規點數3 點
    。次按「一行為同時觸犯刑事法律及違反行政法上義務規定
    者，依刑事法律處罰之。但其行為應處以其他種類行政罰或
    得沒入之物而未經法院宣告沒收者，亦得裁處之。前項行為
    如經不起訴處分或為無罪、免訴、不受理、不付審理之裁判
    確定者，得依違反行政法上義務規定裁處之」，行政罰法第
    26 條 亦規定明確。該條立法理由明載：「一行為同時觸犯
    刑事法律及違反行政法上義務規定時，由於刑罰與行政罰同
    屬對不法行為之制裁，而刑罰之懲罰作用較強，故依刑事法
    律處罰，即足資警惕時，實無一事二罰再處行政罰之必要。
    且刑事法律處罰，由法院依法定程序為之，較符合正當法律
    程序，應予優先適用。但罰鍰以外之沒入或其他種類行政罰
    ，因兼具維護公共秩序之作用，為達行政目的，行政機關仍
    得併予裁處，故為第一項但書規定」。又所謂其他種類行政
    罰，係指違反行政法上之義務應受「裁罰性」之「不利處分
    」，依行政罰法第2 條規定，包括限制或禁止行為之吊扣證
    照處分。是以同時觸犯刑事法律及違反行政法上義務規定之
    行為，行政機關得否科以與刑罰相類之行政罰，端視該行為
    之刑事訴追或審判程序終局結果而定，在刑事訴追、審判程
    序尚未終局確定前，行政機關自不得逕予裁罰。
三、經查：
  (一)查異議人於98年5 月30日凌晨4 時12分許，駕駛車號M5W-28
    5 號重型機車，沿高雄市○○○街往西方向行駛，途中經過
    熱河二街與博愛路、重慶街、天津街、哈爾濱街、嫩江街、
    漢口街口之事實，業據異議人自承在卷，並有高雄市政府警
    察局舉發違反道路交通管理事件通知單（本院卷第20頁），
    且經本院勘驗98年5 月30日4 時許，熱河二街沿路各路口監
    視器錄影光碟屬實，製有勘驗筆錄存卷可考（本院卷第65頁
    至第67頁），堪認為真實。
  (二)又據本院勘驗上述熱河二街沿路各路口監視器錄影光碟結果
    （依車輛通過時間先後順序）如下：「1 、錄影地點：博愛
    路與熱河二街口（向西）所攝：大約在4 時12分46秒許先有
    1 台車號8GU-213 號機車行駛而過，4 時12分50秒左右陸陸
    續有機車行駛過博愛路口與熱河街口，從錄影影像觀之，部
    分機車可辨識車牌、部分以膠帶、口罩等物品遮住車牌，約
    在4 時13分06秒，有1 台白色客車先通過畫面，隨後異議人
    機車跟隨在車號L6R-552 號機車左後方，並行駛於熱河街汽
    車道上，往西方向前進，後陸續又有6 台機車及1 台汽車通
    過路口。2 、錄影地點：重慶街與熱河二街口（向西）所攝
    ：4 時13分02秒許，多台機車成群行駛及佔據於熱河街口汽
    車道上，4 時13分13秒時異議人機車出現於畫面中，約於4
    時13分14秒許，汽車道上駛來1 輛車號0675-JJ 號白色汽車
    ，同時白色汽車（0675-JJ ）左方並有1 輛車號7633 -WS
    號汽車一併往西方向行駛。後方仍有機車及汽車數台一起往
    西方向前進，並佔據熱河街口車道，過程時間至4 時13分40
    秒許。3 、錄影地點：天津街與熱河二街口（向西）所攝：
    大約在4 時13分02秒許有機車快速行駛於對向車道而過路口
    ，並陸續有無法辨識車牌號碼機車成群佔據車道朝西方向前
    進，車號0675-JJ 白色汽車於4 時13分22秒許經過該路口，
    4 時13分23秒至24秒許，異議人機車行駛於1 台深色汽車右
    側之汽車道上，後方並有以一群約有2 、3 台機車或1 台汽
    車及2 、3 台機車為單位，佔據車道向西行駛而去。4 、錄
    影地點：哈爾濱街口與熱河二街口（向西）所攝：約在4 時
    13分10秒許，有1 、2 台機車行駛於熱河街向西方向汽車道
    上，在4 時13分21秒許有一群遮住車牌之機車行駛過路口，
    4 時13分36秒許，車號ZK-9058 號汽車行駛於雙黃線上，右
    後方為異議人機車，陸續有汽車及機車通過，時間過程至4
    時14分。5 、錄影地點：嫩江街與熱河二街口（向西）所攝
    ：4 時13分17秒許有2 台機車行駛而過路口，4 時13分25秒
    許大量遮住車牌之機車接續通過十字路口，白色汽車及小客
    車陸續經過，4 時13分47秒只有異議人機車行駛在車道中央
    通過路口，後又有汽車及機車陸續成群通過。6 、錄影地點
    ：漢口街與熱河二街口（向西）所攝：約在4 時13分30 秒
    許開始有機車通過，4 時13分38秒許遮住車牌之機車成群而
    過，約在4 時13分56秒有一台車號ZK-9058 號白色汽車及其
    他小客車先後接續往西行駛，4 時13分57秒路口攝影機拍攝
    到異議人機車行駛在車道中央，陸續有汽車及機車通過」，
    足見異議人確有混合在飆車車隊之中行駛，且該等車輛確有
    互相集結、併排佔據雙向車道等危險方式之情形，此亦為異
    議人所不爭，亦可認定。
  (三)異議人雖辯稱：我沿博愛路往南騎至熱河二街口，因見博愛
    路橋上有飆車族佔據，故右轉走熱河二街往西，結果飆車族
    卻迴轉到我的車道，逐漸向我靠近，自己也不知該如何，心
    想默默騎著不要理會即可，結果遭誤解為同夥云云。惟查，
    依上述勘驗博愛路與熱河二街路口監視器錄影結果，可知異
    議人右轉行駛熱河二街往西行駛前，自當日4 時12分50秒開
    始，即有多輛以膠帶、口罩等物品遮住車牌等成群機車陸續
    通過監視器所攝道路，異議人並在4 時13分6 秒許，出現在
    監視器畫面中，其後並有其他機車陸續通過路口，顯見異議
    人右轉熱河二街時，其前方已有大批飆車隊伍沿熱河二街往
    西行駛，故實情絕非異議人所辯其係為躲避博愛路橋上之飆
    車族，始右轉改走熱河二街。且就本件有攝得異議人機車影
    像之監視器錄影部分以觀，異議人與該飆車車隊沿熱河二街
    自「博愛路口」騎至「漢口街口」，途經至少6 大路口，行
    駛時間則至少有51秒之久，可見異議人與該車隊併駛之距離
    、時間均非甚短，且途中得供改道行駛之道路甚多，有異議
    人所提出之地圖附卷可參（本院審字卷第18頁），如異議人
    確因巧遇飆車族而恐遭不測，其自應放慢速度遠離該車隊，
    或轉至其他無飆車族行駛之道路，尤以異議人既自承之前有
    被誤認為飆車族之經驗（本院卷第67頁），為避免重蹈覆轍
    ，其更應避之惟恐不及，又豈會隨之行駛如此甚久，在在足
    見異議人主觀上顯有參與其事，而以上述危險方式騎乘機車
    行駛於道路之意思甚明。
四、又異議人雖有上開交通違規行為，惟該行為亦同時觸犯刑事
    法律（刑法第185 條第1 項之妨害公眾往來安全罪），揆諸
    前揭說明，於該行為之刑事審判程序尚未終局確定前，行政
    機關仍不得逕予裁處與刑罰相類之行政罰，否則即有雙重處
    罰之危險，有違行政罰法第26條之規範意旨。而異議人上開
    危險駕駛行為業經檢察官於98年10月23日提起公訴，經本院
    於99年2 月10日以99年度訴字第70號判處有期徒刑5 月，經
    異議人上訴，現由臺灣高等法院高雄分院以99年度上訴字第
    504 號案件審理中，尚未為終局確定判決等情，有臺灣高等
    法院被告前案紀錄表在卷可參。原處分機關於上開刑事審判
    程序尚未終局確定前，重為裁處與刑罰相類之行政罰（罰鍰
    ），與行政罰法第26條之規範意旨不符，自有未當。至於違
    規記點及道路交通安全講習部分，性質上屬行政罰法第1 條
    後段所定之其他種類行政罰，自無一事二罰之違法。
五、綜上，原處分機關裁處異議人記違規點數3 點及施以道安講
    習部分，固屬有據，然原處分機關裁處異議人罰鍰1 萬2 千
    元之行政罰，則於法未合，是原處分既有此部分瑕疵，自無
    可維持，應由本院將原處分撤銷，並依道路交通管理處罰條
    例第43條第1 項第1 款、第5 項、第63條第1 項第3 款之規
    定，自為裁定如主文第2 項所示，並由原處分機關於上述刑
    事裁判確定後，再行依法裁決。
六、依道路交通案件處理辦法第20條前段，道路交通管理處罰條
    例第43條第1 項第1 款、第5 項、第63條第1 項第3 款，裁
    定如主文。
中    華    民    國    99    年    4    月    30    日
                    交通法庭  法  官  蔣志宗
以上正本證明與原本無異。
如不服本裁定，應於收受送達後5 日內向本院提出抗告狀。
中    華    民    國    99    年    4     月    30    日
                              書記官  李崑良

司法院資訊處製作；財團法人民間司法改革基金會備份。
